最　高　行　政　法　院　判　決
　　　　　　　　　　　　　　　94年度判字第00089號
上　訴　人　乙○○
　　　　　　戊○○
　　　　　　丁○○
　　　　　　丙○○ ○
兼　共　同
訴訟代理人　甲○○
被 上訴 人　內政部
代　表　人　蘇嘉全
上列當事人間因農保事件，上訴人不服中華民國92年8月1日臺北
高等行政法院91年度訴字第2602號判決，提起上訴。本院判決如
下：
　　主  文
原判決廢棄發回臺北高等行政法院。
　　理  由
一、上訴人之被繼承人翁文都係由福建省金門縣農會申報加入農
    民健康保險之被保險人，其以肺癌、合併小腦轉移及左腎上
    腺轉移等症，向被上訴人委託之勞工保險局（下稱勞保局）
    申請殘廢給付。案經勞保局以民國（下同）90年4月4日90保
    受字第6017874號函復翁文都略以：據金門縣立醫院出具之
    殘廢診斷書，翁文都於90年3月10日因上症住院診療，90年3
    月21日出具殘廢診斷書時仍住院中，症狀尚未固定，所請殘
    廢給付不予給付。旋以90年6月5日90保受字第1004981號函
    （下稱原處分）知上訴人甲○○，略以：翁文都已於90年4
    月4日死亡，該局上開90年4月4日90保受字第6017874號函以
    翁文都為受文者，應予註銷；翁文都於金門縣立醫院90年3
    月21日出具殘廢診斷書時仍住院中，症狀尚未固定，所請殘
    廢給付不予給付等語。上訴人甲○○不服，向農民健康保險
    監理委員會（下稱監理會）申請審議，經該會於90年11月22
    日以農監審字第6721號審議農民健康保險爭議事項審定書駁
    回申請，其猶表不服，提起訴願，亦遭決定駁回，遂提起行
    政訴訟。
二、上訴人於原審起訴主張：依農民健康保險條例（下稱農保條
    例）第36條第1項所規定之「治療終止」，依同法施行細則
    第62條解釋，係指傷病治療後，症狀固定，再行治療仍不能
    期待其治療效果之狀態。勞保局及監理會逕以被保險人仍在
    住院，即認定其治療尚未終止，顯扭曲施行細則之意旨，且
    以子法限縮母法之意旨，有違其善意及誠信原則，對被保險
    人之信賴保護已予侵害。次依司法院釋字第316號解釋意旨
    ，被保險人在切除部分小腦及腫瘤後已達殘廢給付標準及條
    件，至其他住院所為之插管等措施僅係維持被保險人之生命
    狀態存續而已，並無任何治療行為可言。況且，被保險人殘
    障之部位為「肺部」，必需依賴醫院之插管始能維持生命現
    象，根本無法出院，亦不可能拔除插管。再者，被保險人於
    切除部分小腦及腫瘤後即喪失平衡功能，辦理出院後，係因
    無法自行呼吸而住進金門醫院插管呼吸，並未針對小腦作任
    何相關治療，勞保局及監理會等機關，單以被保險人尚在住
    院即未治療終止，未作任何實質之審查認定，實有違背職務
    之嫌。末者，上訴人所提「農民健康保險殘廢診斷書」中最
    右欄末列之「治療終止診斷殘廢日期」，早經醫師於90年3
    月21日時即簽註治療終止，另外，上開診斷書中對於診療期
    間之認定為90年1月28日至同年3月21日止，且在右下列「上
    項殘廢有無好轉可能」欄內筆簽劃無可能好轉，故顯示病人
    係在病症治療終止後且殘廢無可能好轉情形下，提出殘廢給
    付申請，非如被上訴人答辯狀中所稱尚在治療中即提出申請
    給付，為此，求為判決撤銷原處分、訴願決定及審議審定，
    並命被上訴人給付上訴人殘廢給付新臺幣（下同）340,000
    元等語。
三、被上訴人則以：本件據金門縣立醫院90年3月21日出具之殘
    廢診斷書所載，翁文都自90年1月28日初診日起，即因肺癌
    合併小腦轉移及左腎上腺轉移持續住院治療，且90年3月21
    日出具殘廢診斷書當日亦仍住院治療中，顯其因上症之治療
    尚未終止，症狀並未固定，仍需接受治療；又翁文都旋於90
    年4月4日死亡，顯見其係因病情持續惡化治療無效而死亡，
    自難謂其已成殘。另翁文都罹患之肺癌合併小腦轉移及左腎
    上腺轉移係屬機能性障害，上訴人亦未能提供其因該症已治
    療達1年以上之相關紀錄，亦與殘廢給付之請領規定不符。
    又查，小腦切除遺存障害，並非屬農民健康保險殘廢給付標
    準表之給付範圍，其喪失平衡功能部分，係屬農民健康保險
    殘廢給付標準表中精神神經障害項目，亦即屬機能性障害，
    亦需治療滿1年以上始符合殘廢給付之請領規定。另上訴人
    所舉司法院釋字第316號解釋與本件之案情無涉等語，作為
    抗辯。
四、原審駁回上訴人在第一審之訴係以：本件據卷附金門縣立醫
    院90年3月21日出具之農民健康保險殘廢診斷書記載可知，
    翁文都自90年1月28日初診日起，即因肺癌合併小腦轉移及
    左腎上腺轉移持續住院治療，且90年3月21日出具殘廢診斷
    書當日亦仍住院治療中，顯其因上症之治療尚未終止，症狀
    並未固定，仍需接受治療；又翁文都旋於90年4月4日死亡，
    顯見其係因病情持續惡化治療無效而死亡，自難謂其已成殘
    。另翁文都罹患之肺癌合併小腦轉移及左腎上腺轉移係屬機
    能性障害，上訴人並未提供其因該症已治療達1年以上之相
    關紀錄，亦與殘廢給付之請領規定不符。況農民健康保險殘
    廢給付之目的乃在照顧被保險人因遭受傷害或罹患疾病，治
    療終止成殘後之生活，並非被保險人一經住院治療即可領取
    殘廢給付，領取殘廢給付之要件，農民健康保險條例第36條
    已明文規定，被保險人縱使病情嚴重，惟其如不符上開法條
    之規定，仍不得請領取殘廢給付。次查，被保險人小腦切除
    遺存障害，並非屬農民健康保險殘廢給付標準表之給付範圍
    ，又其喪失平衡功能部分，係屬農民健康保險殘廢給付標準
    表中精神神經障害項目，亦即屬機能性障害，亦需治療滿1
    年以上始符合殘廢給付之請領規定。另上訴人所舉司法院釋
    字第316號解釋係有關植物人因大腦病變終止治療以外併發
    症治療所生之保險給付爭議，核與本件之情形有異，故上訴
    人尚難以司法院上開解釋，執為本件對其有利之論據等由，
    為其判斷之基礎。
五、本院按農民健康保險條例第4條第1項規定：「本保險由中央
    主管機關設立之中央社會保險局為保險人，在中央社會保險
    局未設立前，業務暫委託勞工保險局辦理，並為保險人。」
    並依勞工保險局組織條例第20條第1項規定，勞工保險局設
    受託業務處，全權辦理農民健康保險事項。立法委託勞工保
    險局辦理農民健康保險業務，並授與農民健康保險之保險人
    之法律地位。勞工保險局以保險人地位承辦農民健康保險，
    則就有關農民健康保險事項所為之行政處分，自以勞工保險
    局為原處分機關，並以農民健康保險中央主管機關內政部為
    訴願管轄機關，此為本院最近之見解。原審以內政部為被告
    ，而進行審理並對之為判決，應為被告之勞工保險局則未參
    與言詞辯論，於法即有未合。上訴意旨雖未就此加以指摘，
    惟行政訴訟之原處分機關為何，為訴之合法要件，法院應依
    職權為之。原判決既有可議，仍應認本件上訴為有理由。爰
    將原判決廢棄，由原法院妥為行使闡明權，命上訴人補正適
    格之被告後，另為適法之裁判。至本件訴願管轄機關原應為
    內政部，但既經行政院為訴願決定，而行政院為內政部之上
    級機關，本有監督下級機關之權力，其自為訴願決定，與由
    內政部訴願決定效力應屬相同，基於程序經濟原則，勿庸再
    由內政部重為訴願決定，併此明。
據上論結，本件上訴為有理由，依行政訴訟法第256條第1項、第
260條第1項，判決如主文。
中    華    民    國    94    年    1     月   27     日
                  第三庭審判長法  官　林　清　祥
                              法  官  吳  明  鴻
                              法  官　鍾　耀　光
                              法  官　姜　仁　脩
                              法  官　胡　國　棟
以  上  正  本  證  明  與  原  本  無  異
中    華    民    國    94    年    1    月    28     日
　　　　　　　　　　　　　　　書記官　張  雅  琴
